【裁判字號】    97,台上,695
【裁判日期】    970221
【裁判案由】    業務過失致人於死
【裁判全文】
最高法院刑事判決              九十七年度台上字第六九五號
上  訴  人  台灣高等法院檢察署檢察官
被      告  甲○○
選任辯護人  張國雄律師
上列上訴人因被告業務過失致人於死案件，不服台灣高等法院中
華民國九十五年七月五日第二審更審判決（九十四年度重醫上更
(四)字第二八號，起訴案號：台灣台北地方法院檢察署八十三年度
偵字第一五八００號），提起上訴，本院判決如下：
    主  文
上訴駁回。
    理  由
按刑事訴訟法第三百七十七條規定，上訴於第三審法院，非以判
決違背法令為理由，不得為之。是提起第三審上訴，應以原判決
違背法令為理由，係屬法定要件。如果上訴理由書狀並未依據卷
內訴訟資料，具體指摘原判決不適用何種法則或如何適用不當，
或所指摘原判決違法情事，顯與法律規定得為第三審上訴理由之
違法情形，不相適合時，均應認其上訴為違背法律上之程式，予
以駁回。本件原判決以檢察官原公訴意旨略稱：被告甲○○於民
國八十三年一月間，擔任財團法人長庚紀念醫院（下稱長庚醫院
）一般外科主治醫師兼急診室主任，於同年月七日，王永勝因腹
痛至長庚醫院求診，經診斷後認係慢性胰臟炎合併胰管擴大及結
石，由被告主治。被告應注意避免可能導致患者死亡之危險，竟
疏於注意而建議手術治療，安排於同年月十七日下午九時二十五
分左右，由其主持進行非必要之手術（下稱第一次手術），術後
恢復平順，並於同年月二十七日出院。但王永勝於出院當日即出
現解血便、如廁時暈厥等現象，顯示體內某處出血，經家屬電詢
長庚醫院後，復於同年月二十九日下午五時左右再度求診住院，
仍由被告主治。被告復疏於注意採取適當醫療措施以防免危害發
生，遽對王永勝施以非必要之甲氧氯普胺 Primperan注射，致其
於再度入院後，至同年二月一日持續出現解血便及血壓下降病情
。被告應注意王永勝為慢性胰臟炎合併胰管結石患者，於術後第
九、十日常見胰臟空腸吻合處滲漏，足以併發空腸壁及周圍血管
侵蝕出血，若病患持續出血，經上、下腸胃道鏡檢並予輸血及藥
物治療，仍未發現出血點，應即安排血管攝影以確定出血位置，
必要時並緊急手術治療，而依當時情況，並非不能為此注意，竟
於安排上、下腸胃道鏡檢及輸血、藥物治療猶未發現出血點之情
形下，疏未及時實施血管攝影或以其他可用方法探查體內出血原
因，任令王永勝胰臟空腸吻合近端處滲漏及出血現象惡化，遲至
同年二月四日王永勝因大量解血便、血壓明顯下降發出病危通知
後，始於同年月五日上午六時左右為其進行血管攝影，進而於當
日下午五時二十五分左右施行剖腹探查合併近全胰臟切除術及胰
管取石手術（下稱第二次手術），方悉其胰臟空腸吻合處滲漏，
併發空腸壁及周圍血管侵蝕出血。但王永勝於手術後病情並無改
善，延至同年月十四日下午二時五十一分心肺衰竭死亡，認被告
涉犯刑法第二百七十六條第二項之業務過失致人於死罪嫌。經審
理結果，以不能證明被告犯罪，因而撤銷第一審科刑之判決，改
判諭知被告無罪，已詳敘其調查、取捨證據之結果及認應為無罪
判決之心證理由。刑事訴訟之目的，在於毋枉毋縱，以實現正義
。就犯罪構成要件之事實，自應以積極合法之證據，嚴格證明之
，刑事訴訟法第一百五十四條第二項規定：「犯罪事實應依證據
認定之，無證據不得認定犯罪事實。」即本此旨。又刑事訴訟法
採行改良式當事人進行主義之後，檢察官負有實質之舉證責任，
法院原則上係依調查所得之證據資料，以作裁判，而不自行蒐集
證據。倘檢察官所提出之證據，不足為被告有罪之積極證明，或
其指出證明之方法，無從說服法院以形成被告有罪之心證，基於
同條第一項無罪推定原則之規定，即應為無罪之諭知。原判決依
行政院衛生署醫事審議委員會（下稱醫審會）第六次鑑定意見，
已說明認假性動脈瘤出血，並非第一次手術接合不全，產生滲漏
，致假性動脈瘤發炎所致，因而認被告第一次手術並無業務過失
可言。該假性動脈瘤出血既與被告第一次手術無關，則該假性動
脈瘤究竟如何造成及因何故而出血等枝節，自無再調查之必要。
檢察官上訴意旨亦認依卷內資料以觀，此等事實尚嫌不明。從而
檢察官上訴意旨以被告為王永勝施行初次手術時，究有無發現距
吻合處二公分所在，存有一假性動脈瘤，如已發現，何以不為王
某施以適當處理，以免危害將來，反之，如未發現，是否有怠於
注意之疏失之處，甚或本案另有他種情況，原審未見及此云云，
指摘原判決有應於審判期日調查之證據未予調查之違法，難認係
適法之第三審上訴理由。又原判決依醫審會第六次鑑定結果，以
王永勝胰腺組織之纖維化為發炎所造成，且纖維化為慢性發炎之
結果，因認該發炎與王永勝長期胰臟結石慢性發炎有關，而與空
腸吻合手術因吻合處接合不全，產生滲漏，引致「胰管有糜爛，
小腸有出血現象，且其邊緣盲端組織性壞死」的組織急性炎性反
應無關。是原判決既認王永勝之胰腺組織纖維化與被告之手術無
關，則醫審會第五次鑑定意見之（十一）有關王永勝之胰臟頭部
並無發炎之記載與第六次鑑定意見之記載雖有表現方式之不同，
但對本案判決結果，不生影響，上訴意旨執以指摘原判決不當，
亦非合法之第三審上訴理由。再依卷附醫審會之鑑定報告，並未
明確函覆王永勝除假性動脈瘤出血外，尚有其他出血點。檢察官
上訴意旨以王永勝體內之出血點如不只一處，被告僅將假性動脈
瘤破裂部分予以止血，則他處仍出血如故，患者之病情要無可能
因此穩定，死亡之結果自亦難以避免云云，指摘原審對此未再詳
查，自非依據卷內資料所為指摘之合法上訴第三審理由。況檢察
官於事實審未曾主張王永勝係癲癇症患者而聲請調查證據，本院
為法律審，檢察官提起第三審上訴方執此爭論，同非依據卷內資
料所為指摘之適法理由。另刑事訴訟法第三百八十二條第一項所
謂上訴書狀應敘述上訴之理由，係指上訴書狀本身應敘述上訴理
由而言，非可引用或檢附其他文書代替，以為上訴之理由。蓋刑
事訴訟法規定各種文書之製作，應具備一定之程式，其得引用其
他文書者，必有特別之規定始可（例如刑事訴訟法第四十八條、
第三百七十三條），否則，即難認其上訴已合法律上之程式。檢
察官上訴意旨之末檢附告訴人所提之刑事請求上訴狀以為上訴理
由，此部分自難認其上訴合於法律上之程式。檢察官上訴意旨以
上情指摘原判決違背法令，核與法律規定得為第三審上訴理由之
違法情形，不相適合。而其餘上訴意旨，則係就屬原審採證職權
之行使及原判決已說明事項，徒憑片面意見，再事爭執，均不能
認係適法之第三審上訴理由。依上揭說明，本件上訴違背法律上
之程式，應予駁回。
據上論結，應依刑事訴訟法第三百九十五條前段，判決如主文。
中    華    民    國  九十七  年    二    月  二十一  日
                      最高法院刑事第六庭
                          審判長法官  張  淳  淙
                                法官  劉  介  民
                                法官  張  春  福
                                法官  蔡  彩  貞
                                法官  林  俊  益
      本件正本證明與原本無異
                                      書  記  官
中    華    民    國  九十七  年    二    月  二十五  日
                                                     m


司法院資訊處製作；財團法人民間司法改革基金會備份。
